【裁判字號】    96,再易,20
【裁判日期】    970229
【裁判案由】    再審之訴
【裁判全文】
臺灣臺南地方法院民事裁定              96年度再易字第20號
再審原告  丙○○
          甲○○○
          乙○○
再審被告  丁○○
上列當事人間請求返還房屋事件，再審原告對於本院民國94年 1
月11日確定判決（本院93年度簡上字第35號）提起再審之訴，本
院裁定如下：
    主  文
再審之訴駁回。
再審訴訟費用新臺幣貳仟肆佰玖拾元由再審原告負擔。
    理  由
一、按再審之訴，應於30日之不變期間內提起。前項期間，自判
    決確定時起算，判決於送達前確定者，自送達時起算；其再
    審之理由發生或知悉在後者，均自知悉時起算。但自判決確
    定後已逾5年者，不得提起；又提起再審之訴，應以訴狀表
    明其遵守不變期間之證據；又不得上訴之判決，於宣示時確
    定；不宣示者，於公告時確定；再審之訴不合法者，法院應
    以裁定駁回之，民事訴訟法第500條第1項、第2項、第501條
    第1項第4款、第398 條第2項及第502條第1項分別定有明文
    。又當事人以有同法第496條第1項第1款適用法規顯有錯誤
    或第2款判決理由與主文顯有矛盾之情形提起再審之訴，應
    認此項理由於裁判送達時當事人即可知悉，故計算是否逾30
    日之不變期間，應自裁判確定時起算，無同法第500條第2項
    但書再審理由知悉在後之適用（最高法院70年度臺再字第
    212號判例、同院69年度第3次民事庭會議決定(二)參照）。
二、本件再審原告提起再審之訴理由略以：
(一)、緣於民國（下同）76年間，再審原告因積欠第三人臺南市第
    六信用合作社貸款無力繳納，嗣由第三人聲請拍賣再審原告
    之一丙○○名下不動產，當時第三人於強制執行聲請狀，明
    確載明僅執行坐落臺南市○○段525地號（原為台南市○○
    ○段837-191、837-193號土地）土地上門牌台南市○○區○
    ○路2段283號之系爭房地（以下簡稱系爭房地）之當時已辦
    保存登記建物一至三樓，經執行處到場查封，對於當時拍賣
    標的物、範圍及公告價金等均無人異議，孰料執行後十餘年
    ，再審被告方主張執行效力及於系爭房地增建及附屬之未辦
    保存登記部分，參照第三人臺南市第六信用合作社所持執行
    名義，即鈞院76年度拍字第259號拍賣抵押物裁定，其裁定
    拍賣建物範圍並未包含未辦保存登記部分，鈞院93年度簡上
    字第35號判決（下稱原確定判決）及第一審判決均未慮及於
    此，顯有民事訴訟法第496條第1項第1款判決適用法規顯有
    錯誤之法定再審事由。
(二)、本件重要爭點為：系爭未辦保存登記建物是否臺南地方法院
    76年度執字第6361號強制執行事件拍賣效力所及？系爭確定
    判決固認上述未辦保存登記部分為76年度執字第6361號強制
    執行拍賣效力所及，惟依76年度執字第6361號執行事件，建
    物欄明確僅載有以保存登記部分一至三樓，並於備考欄載明
    「法院囑託增建土地不予鑑價」。未辦保存登記建物既未鑑
    價，顯見此部分建物非當時強制執行債權人所聲請執行標的
    ，且以辦保存登記部分建物拍賣所得價金又足以清償欠款，
    拍賣之效力實無從擴張至未辦保存登記部分建物。
(三)、系爭確定判決於主文第2項，增列再審原告應將附圖斜線丙
    部分所示涼棚、陽台等面積交還給再審被告，此部分除有違
    反民事訴訟法當事人處分權主義外，若依系爭確定判決書第
    8 頁所示，認為此部分係屬擴張應受判決事項之聲明，屬合
    法權益，然至少此部分應請再審被告於上級審時補繳相關擴
    張部分裁判費。然遍觀全卷，系爭確定判決並未要求再審被
    告補繳訴訟費用，此部分系爭確定判決顯有民事訴訟法第
    496 條第1項第1款判決「適用法規顯有錯誤」之再審理由。
(四)、再審被告雖曾於原審93年9月13日「民事補充陳述狀」第2頁
    ，主張再審原告所提出拍賣通知附件不動產清單備考欄「法
    院囑託增建土地不予鑑價」有被盜用可能，而予以否認該戳
    記是法院所有。然此部分僅由再審被告單方表示意見，未見
    其舉證。而系爭確定判決對此部分舉證責任分配，並未表示
    意見，且未於判決書中理由項下，記載關於此部分雙方攻防
    之意見及法律上意見，此部分亦有判決「適用法規顯有錯誤
    」之再審事由。
(五)、系爭確定判決之原審判決即92年度南簡字第1259號判決，為
    再審被告全部勝訴判決，再審被告於系爭確定判決中無提出
    上訴可能，則系爭確定判決至多為再審原告上訴駁回之判決
    ，竟增列判決主文第二項，系爭確定判決顯有「適用法規顯
    有錯誤」之法定再審事由。系爭確定判決雖於判決書第18頁
    載明此部分是再審被告於言詞辯論時擴張聲明，然民事訴訟
    法第445條第1項明文規定：「言詞辯論，應於上訴聲明之範
    圍內為之」，上訴審僅再審原告提出上訴，此部分增列第2
    項主文顯非再審原告之上訴聲明，再審被告依法不得亦不曾
    提出上訴，則系爭確定判決第18頁所示於言詞辯論時擴張聲
    明云云，顯於法無據，有適用法規顯有錯誤之再審事由；況
    依民事訴訟法第446條僅規定訴之變更、追加及提起反訴之
    要件，並未於法規中規定上級審仍得擴張訴之聲明，系爭判
    決此處用法亦不無疑問。再依系爭確定判決第12頁第5項得
    心證之理由欄以下，均未論及增列判決主文第二項之理由，
    系爭確定判決亦有民事訴訟法第496條第1項第2款「判決理
    由與主文顯有矛盾」之法定再審事由。
(六)、綜上，爰依民事訴訟法第496條第1項第1款、第2款提起本件
    再審之訴等語。並聲明：本院93年度簡上字第35號判決廢棄
    。
三、經查，本件再審原告係於94年1月24日收受本院93年度簡上
    字第35號民事確定判決正本，此業經本院依職權調閱前開事
    件卷宗，核對送達證書無訛（見本院93年度簡上字第35號卷
    第117頁）。而該判決係依法不得上訴之判決，故於判決送
    達前之宣示時確定，依民事訴訟法第500條第2項規定，自判
    決送達時起算再審期間（按原確定判決於94年1月11日確定
    ，於94年1月24日送達）；據此計算提起再審之訴之30日不
    變期間，則再審原告遲至96年11月30日始提起本件再審之訴
    （此有再審起訴狀本院收狀章戳可稽，參見本院卷第5頁）
    ，顯已逾30日法定不變期間。矧本件再審原告於收受上開確
    定判決書後，就該判決即不斷向本院提起再審之訴，惟歷經
    本院以94年度再易字第11號、95年度再易字第3號、95年度
    再易字第6號、95年度再易字第12號、95年度再易字第15號
    、96年度再易字第2號、96年度再易字第11號、96年度再易
    字第17號等事件，分別裁定駁回等情，業經本院調閱前開案
    卷查明屬實。而觀再審原告歷次所提出之再審起訴狀內容均
    屬相同，文字亦未更易，顯見再審原告就再審之理由均早已
    知悉，而無從另行主張自知悉時起算再審期間。此外，再審
    原告並未主張其有在判決確定之後始知悉再審理由情事，亦
    未於訴狀內表明遵守再審不變期間之證據，揆諸首揭規定及
    說明，再審原告對本院93年度簡上字第35號民事確定判決提
    起本件再審之訴顯非合法，應予駁回。
四、訴訟費用之負擔：本件再審之訴裁判費為新臺幣2,490元，
    應由再審原告負擔。
五、依民事訴訟法第502條第1項、第95條、第78條、第85條第1
    項前段，裁定如主文。
中    華    民    國    97    年    2    月    29    日
                  民事第二庭   審判長法  官   楊清安
                                     法  官   王獻楠
                                     法  官   曾鴻銘
以上正本證明與原本無異。
本裁定不得抗告。
中    華    民    國    97    年    2    月    29    日
                                     書記官  陳志德


司法院資訊處製作；財團法人民間司法改革基金會備份。
